最　高　行　政　法　院　判　決
                                      100年度判字第312號
上  訴  人  李良心
訴訟代理人　林永發  律師
被 上訴 人  臺南市政府
代  表  人  賴清德
上列當事人間請求發還土地事件，上訴人對於中華民國98年7月
29日高雄高等行政法院98年度訴字第103號判決，提起上訴，本
院判決如下：
　　主  文
上訴駁回。
上訴審訴訟費用由上訴人負擔。
    理  由
一、緣上訴人於民國97年間向立法委員黃偉哲服務處陳情，請求
    協助申請發還原坐落臺南市永康區（改制前為臺南縣永康市
    ）網寮段474-4、474-6、480-2、480-23及480-30地號土地
    （下稱網寮段474-4地號等5筆土地），現為永仁段310、311
    、312、314、315、316、317、318、319、320、321、322等
    12筆土地（下稱系爭12筆土地），經該服務處於97年4月29
    日邀請內政部及被上訴人協調，復由該服務處於97年8月7日
    以哲字第0970807號函轉被上訴人辦理，經被上訴人於97年8
    月25日以府地籍字第0970176777號函，認定不符合發還條件
    為由，予以否准。上訴人不服，提起訴願，遭訴願決定駁回
    ，提起行政訴訟，請求：(一)原處分及訴願決定均撤銷。(二)網
    寮段474-4地號等5筆土地重測後改為系爭12筆土地，於39年
    8月26日總登記所有權人「中華民國」，管理者「陸軍總司
    令部」，85年8月26日管理者變更為「財政部國有財產局」
    ，91年11月15日土地重測時管理者變更為「永康巿公所」均
    應予塗銷，並將系爭土地12筆所有權登記為上訴人所有。(三)
    被上訴人應准予將系爭12筆土地發還交付上訴人。經原審法
    院判決駁回，上訴人不服，提起本件上訴。
二、上訴人起訴主張：(一)依38年8月24日臺灣總登記土地臺帳謄
    本（下稱土地臺帳）登載：1、「坐落臺南縣永康鄉（新豐
    郡永康庄）地目網寮段480地番於昭和3年11月20日所有權
    移轉為（住所）大灣（氏名）李串所有；昭和17年2月13日
    所有權移轉為國庫；總登記為國有，管理機關為國防部臺灣
    省營產管理所澎湖分所」。2、「474-1地番地目昭和10年
    4月12日所有權移轉為王謝氏李，昭和17年6月20日改名為王
    川李，昭和17年6月20日所有權移轉為國庫」，該474-1地番
    土地於昭和10年王謝氏李取得土地所有權後即將該土地出售
    予李串（即上訴人之父），並將土地交付予李串耕種使用，
    惟未辦過戶即遭日本政府強制移轉為國庫。李串於昭和19年
    1月2日兄弟分家，將同段480及474-1地號土地分歸上訴人所
    有並耕種迄今。(二)網寮段480地號於所有權登記為李串名義
    時，於日據時期分割增加480-1地號及480-2地號，嗣該同段
    480地號再分割增加筆數480-23至480-30地號，474-1地號分
    割增加筆數474-4至474-6地號，故上訴人向被上訴人申請歸
    還網寮段480、480-1、480-2三地號分筆後土地共11筆，474
    -1分筆後共4筆土地，合計480地號等15筆土地。前揭土地於
    39年8月26日總登記為中華民國所有，管理機關為陸軍總司
    令部，85年8月26日管理機關變更為財政部國有財產局。91
    年11月15日辦理土地重測變更地段為永仁段，管理機關變更
    為臺南市永康區公所（改制前為臺南縣永康市公所），上開
    15筆土地當中480、480-1、474-1三筆地號地目變更為綠地
    ，地剩12筆，並變更為新地號。(三)昭和11年4月24日日本
    政府依據日治時代臺灣官有財產買斷規則辦法及起業方法實
    測設計等規定，經臺南州知事藤田次郎及臺灣總督中川健
    藏簽署同意，將同段480-1地號官有地（應包括480-2地號）
    出售予李串，此有當時日本政府出具官有地拂下同意書及實
    測設計圖影本各乙件可證，又日治時期臺灣法律關於不動產
    買賣不以移轉登記為生效要件，足證該等土地係李串買受無
    訛。(四)上訴人提出相關資料證明上訴人耕種系爭土地已79年
    ，有占有取得時效之事實，足可為土地所有權之證明。又昭
    和17年正值日本政府戰亂無多餘資金向民間購買土地之際，
    況系爭480、474-1地號土地上從無日本政府之國防或軍事設
    施，始終由上訴人之父及上訴人耕作，故土地係日本政府強
    占土地而移轉為國庫所有，並無對價關係。(五)內政部地權科
    官員曾於96年間南下專案調查上訴人「於日治時期移轉系爭
    土地為日本政府國庫所有」是否為買賣而有對價關係。經調
    查後，發現日本政府取得所有權移轉並無給付任何對價予上
    訴人之父，顯係強占行為，上開事實可向內政部地權科函查
    即明。(六)系爭12筆土地於日據時期確登記為上訴人之父李串
    所有，光復前2年即昭和17年2月13日、6月20日移轉所有權
    為國庫之行為，並非出於李串之買賣有價行為，係日本政府
    於二次大戰期間以國防需求而強制移轉所有權之強占行為，
    應屬無效之非法行為，光復後政府以名義登記為日本國庫而
    逕予總登記為中華民國所有，其緣由法源既屬強制非法行為
    所登記，亦無法源依據，其總登記即失效力，上訴人請求發
    還系爭12筆土地係依內政部89年5月30日台（89）內中地字
    第8909607號函釋辦理，符合民眾陳情發還日據時期被日本
    政府強制徵收未給價土地之處理原則之要件，應將系爭土地
    所有權回復登記為上訴人所有云云。
三、被上訴人則以：(一)網寮段474-4至474-6地號土地，依土地登
    記簿記載，於75年11月29日由同段474-1地號逕為分割新增
    ，而網寮段474-1地號土地依日據時期土地登記簿記載，係
    於昭和12年12月7日由王謝氏李保存登記為所有權人，並非
    李串所有，上訴人主張該4筆土地為其先父所有，惟拂下書
    並未有該4筆土地記載，亦未附有王謝氏李移轉予李串之相
    關產權證明文件。(二)重測前網寮段480地號土地，於大正11
    年7月6日受附登記之原始面積為8分6厘3毫，為鍾朱氏靜保
    存所有，嗣於昭和3年11月20日由李串買賣取得所有權，於
    昭和17年2月13日復以「賣買」移轉登記為「國庫」所有。
    參照內政部89年5月30日台（89）內中地字第8909607號函釋
    ，「賣買」應為有給價，僅價格不為當事人所接受，且拂下
    書之土地標示為網寮段480-1地號（自始即屬官有地），實
    測設計圖與譯本官有地買斷同意書，並非屬日據時期被日本
    政府強制徵收未給價者之已登記產權憑證，不符合發還條件
    。(三)系爭480-1、480-2地號土地，依土地臺帳謄本記載，乃
    大正2年9月1日經地方林野調查委員會查定為「國庫」所有
    ，由臺灣總督管理，光復後登記為國有，管理機關：國防部
    臺灣省營產管理所澎湖分所。另查卷附拂下書前後筆跡均係
    同一人，顯非當時之臺灣總督中川健藏、臺南州知事藤田
    次郎所親自簽署，上訴人所載姓名有誤（經查昭和11年2月
    至10月間之臺南州知事為藤田「治」郎），且該文書亦未
    加蓋當時日本政府機關之公印文或附具機關之委任書，顯難
    認定日本政府確有與李串達成買賣協議，且上訴人所附具之
    起業方法書、實測設計圖、拂下書等應係向政府申請開墾及
    購買公地之計畫書，尚難認定為產權憑證等語，資為抗辯。
四、原審斟酌全辯論意旨及調查證據之結果，以：(一)臺灣省土地
    權利清理辦法於68年8月2日廢止，另內政部89年5月30日台
    （89）內中地字第8909607號函釋，係內政部於廢止臺灣省
    土地權利清理辦法後，有關陳情發還之土地，因該辦法廢止
    後必須謀求補救之說明，惟內政部既於97年3月20日訂頒「
    原墾農民訴求還我土地實施計畫」，則本件應適用原墾農民
    訴求還我土地實施計畫。(二)查網寮段474-4、474-5及474-6
    地號土地係於75年11月29日自網寮段474-1地號土地分割而
    來；又網寮段474-1地號於日據時期昭和12年12月7日由王謝
    氏李保存登記為所有權人，並於昭和17年6月20日移轉予國
    庫；光復後網寮段474-1地號總登記所有權人為中華民國國
    民政府，而63年2月28日自網寮段474-1地號分割新增474-2
    地號，所有權登記為中華民國，85年8月22日管理機關變更
    為財政部國有財產局。另於75年11月19日自網寮段474-1地
    號分割新增網寮段474-4、474-5及474-6地號，所有權人亦
    登記為中華民國、85年8月22日管理機關變更為財政部國有
    財產局等情，有土地登記第一類謄本、土地登記簿、土地臺
    帳及日據時期土地登記簿附卷足憑，足徵系爭永仁段322、3
    14、312地號土地原始為網寮段474-1地號，而網寮段474-1
    地號土地之原所有權人係王謝氏李，並非上訴人之父李串，
    且網寮段474-1地號土地於昭和17年6月20日移轉予國庫，光
    復後總登記網寮段474-1地號土地所有權人變更為中華民國
    國民政府，則網寮段474-4、474-5及474-6地號土地既係於7
    5年11月19日自網寮段474-1地號分割新增而來，從而上開土
    地原所有權人自非上訴人之先祖。(三)重測前網寮段480地號
    土地，於大正11年7月6日受附登記之原始面積為8分6厘3毫
    ，為鍾朱氏靜保存所有，嗣於昭和3年11月20日由李串買賣
    取得所有權，於昭和17年2月13日復以「賣買」移轉登記為
    「國庫」所有。網寮段480地號土地於昭和17年2月13日分割
    出480-4地號土地，面積7分5厘7毫3絲，為李串所有。依日
    據時期土地登記簿記載，480地號於昭和17年2月13日受附登
    記之面積僅存1分5毫7絲，並以「賣買」為原因移轉登記為
    國庫所有，480地號嗣於75年12月1日逕為分割增加480-23至
    480-26地號；而480-4地號於46年2月12日分割出480-5、480
    -6地號，此3筆土地復於46年5月18日由其繼承人李番盛等3
    人登記為所有權人。足證網寮段480地號土地雖曾於昭和3年
    11月20日以賣買移轉登記為李串所有，然昭和17年2月13日
    分割網寮段480地號之際（新增網寮段480-4地號），李串已
    將網寮段480地號土地以賣買為原因，移轉為國庫所有，僅
    網寮段480-4地號土地登記為李串所有，網寮段480地號土地
    自39年8月26日登記所有權人為中華民國、管理機關為陸軍
    總司令部，故網寮段480-23至480-26地號於75年12月1日自
    網寮段480地號分割新增時，即登記為中華民國所有，是以
    上訴人之父李串自無網寮段480-23至480-26地號之所有權。
    (四)又網寮段480-1地號及480-2地號土地於大正2年9月1日地
    方林野調查委員會查定，業主為國庫，480-1地號土地管理
    機關為臺灣總督；另網寮段480-2地號土地於大正4年3月1日
    保存登記為國庫所有。復依土地謄本所載網寮段480-1地號
    土地登記為國有、管理機關為國防部臺灣營業管理所澎湖分
    所。而網寮段480-2地號土地於38年亦登記為國有，39年8月
    26日登記為「中華民國」所有，管理機關為陸軍總司令部。
    另63年2月28日自網寮段480-1地號分割新增480-7地號，所
    有權登記為「中華民國」，67年2月14日管理機關變更為交
    通部高速公路局，75年12月1日分割出480-27至480-29地號
    ，而網寮段480-2地號於75年12月1日分割新增480-30地號，
    土地所有權人仍為中華民國，管理機關為財政部國有財產局
    ；另網寮段480-27至480-29地號土地於75年12月1日自網寮
    段480-1地號分割新增、網寮段480-30地號自網寮段480-2地
    號分割新增。查網寮段480-1及480-2地號土地於大正2年間
    起土地所有人登記為國庫，光復後登記所有人為中華民國國
    民政府，足證上訴人之父亦未曾登記為網寮段480-1、480-2
    、480-27至480-29及480-30地號土地之所有權人。是以，本
    件上訴人之父李串並非系爭12筆土地之所有權人。(五)查官有
    地拂下書之前後筆跡均係同一人，顯非當時之臺灣總督中川
    健藏、臺南州知事藤田「次」郎所親自簽署，且該文書亦
    未有當時日本政府機關之官印，難認係機關正式關防，而僅
    得認為係「申請書」。從而，難認李串曾於日據時代與日本
    政府就網寮段480、480-1、480-2及474-1地號土地成立買賣
    契約。又觀「起業方法書」及「實測設計圖」，姑不論該句
    譯文難認係日本政府核准而賦予申請人義務之意，且無足認
    為機關正式關防或首長之簽署文字，亦無核准者或類似賣方
    之記載，益難認係日據時代政府核准之文件或經雙方合意所
    為。此外，四鄰證明書僅能證明上訴人有占有使用系爭土地
    之事實，與所有權之歸屬係屬二事，而世居耕作亦非取得土
    地所有權登記之原因，是以上訴人主張其先父李串業已買受
    系爭土地，洵難採信。且按內政部之原墾農民訴求還我土地
    實施計畫，作成核定發還土地之權責機關為內政部，本件被
    上訴人尚無逕行准予發還權限等情，駁回上訴人原審之訴。
五、上訴意旨仍執前詞，並主張略謂：(一)網寮段480地號土地雖
    表面文字以買賣為由移轉登記為國庫所有，然實際並無對價
    關係，亦無交付土地予日本政府之行為，不符民法買賣契約
    之要件，不因登記為國庫即生所有權變動之效力，故其所有
    權仍屬原所有權人李串。是以李串與日本政府間表面賣買之
    意思表示係屬民法第87條第1項之通謀虛偽意思表示，因此
    該「賣買移轉為國庫行為」無效，原審判決顯有行政訴訟法
    第243條第1項之判決不適用法規之違背法令。(二)網寮段474-
    1地號土地於昭和10年王謝氏李取得土地所有權後即將該土
    地出售予李串，並將土地交付李串耕種使用，惟未辦理過戶
    即遭日本政府強制移轉為國庫。然自土地交付李串時起，包
    括上訴人繼承後耕種期間計算，前後計有80年之久，足見長
    期占有時效之事實，亦可作為土地所有權之表徵證明。然原
    審判決不予斟酌，亦未說明不採之理由，即有行政訴訟法第
    243條第2項第6款判決不備理由之違背法令。(三)上訴人所提
    出之官有地拂下同意書、實測設計圖、起業方法書等，皆係
    昭和11年4月24日留存迄今已有72年，用字筆跡不可能事先
    造假，原審判決未予詳查，亦未送鑑定，或送請日本交流協
    會辨識或請其提供昭和11年間「臺南州知事藤田次郎」及
    「臺灣總督中川健藏」之檔案文件以供核對筆跡，及僅需官
    員簽署而無須蓋有日本政府機關之官印，然原審判決未此之
    為，遽然擅斷為同一人筆跡而採為判決理由，亦未說明其依
    據，顯有行政訴訟法第243條第2項第6款之判決不備理由之
    違背法令。(四)日據時期起業方法書係屬申請書性質，經政府
    機關核准後，始有官有地拂下（買斷）同意書之官方簽署，
    因出具實測設計圖予「願入業地業主李串」。又因事屬民間
    買斷行為，非行政行為，故無需政府機關之官印即能生效，
    此為日據時期通行之官有地拂下之慣例，原審法院應依職權
    函查日本交流協會後再予判斷官有地拂下同意書之真偽，然
    其未此之為，亦未說明理由，即有行政訴訟法第243條第2項
    第6款判決不備理由之違背法令。(五)系爭網寮段480地號土地
    於昭和3年11月20日登記為李串所有，474-1地號土地於昭和
    10年王謝氏李將土地所有權出售予李串，均登記有案可稽，
    符合臺灣省土地權利清理辦法第13條確有已登記之產權憑證
    之規定，若調查結果屬強制徵收為給價之土地，政府即應依
    上開規定將系爭土地發還原業主李串之繼承人即上訴人，惟
    原審判決未予斟酌上開規定，其判決即有行政訴訟法第243
    條第1項判決不適用法規之違誤。(六)原審判決既援引內政部
    訂頒之原墾農民訴求還我土地實施計畫，然其權責機關當為
    土地所在地之縣市政府，要其查證較為便利。原審判決認為
    作成核定發還之權責機關為內政部，顯有行政訴訟法第243
    條第1項後段之判決適用法規不當之違背法令等語。
六、本院按：(一)本件被上訴人臺南縣政府於99年12月25日改制為
    臺南市政府，代表人原係蘇煥智，現已變更為賴清德，因兩
    造迄未聲明承受訴訟，爰依職權裁定本件應由賴清德承受訴
    訟。(二)內政部89年5月30日台（89）內中地字第8909607號函
    釋：「……四、……（一）陳情發還之土地，……如確有已
    登記之產權憑證，及當時證明文件，且客觀上合理顯示確係
    日據時期被日本政府強制徵收未給價者，應請檢附相關文件
    函送本部，俾會商有關機關，並專案陳報行政院核准後，辦
    理發還。……」又內政部之原墾農民訴求還我土地實施計畫
    ：「……貳、處理原則：一、訴求取得土地所有權者，請墾
    農提出足資證明其權屬文件（如丈單、地契、登記濟證、土
    地臺帳、日據時期法院判決確定證明書等）並填具土地登記
    申請書送土地所在地之縣（市）政府，依個案予以初審後，
    將符合規定者轉呈內政部專案小組複審核定後辦理發還。」
    足見依上該規定請求發還之土地，須提出足資證明其權屬之
    文件憑證。(三)經查，系爭永仁段322地號土地原為網寮段47
    4-4地號、永仁段314地號土地原為網寮段474-5地號、永仁
    段312地號土地原為網寮段474-6地號，永仁段310地號土地
    原為網寮段480-2地號、永仁段319地號土地原為網寮段480-
    23地號、永仁段318地號土地原為網寮段480-24地號、永仁
    段317地號土地原為網寮段480-25地號、永仁段320地號土地
    原為網寮段480-26地號、永仁段321地號土地原為網寮段480
    -27地號、永仁段315地號土地原為網寮段480-28地號、永仁
    段316地號土地原為網寮段480-29地號、永仁段311地號土地
    原為網寮段480-30地號。而網寮段474-4、474-5及474-6地
    號土地，係於75年11月29日自網寮段第474-1地號土地分割
    而來，又網寮段474-1地號土地於日據時期昭和12年12月7日
    由王謝氏李保存登記為所有權人，並於昭和17年6月20日移
    轉予國庫，光復後網寮段474-1地號總登記所有權人為中華
    民國國民政府；至於網寮段480地號土地，於大正11年7月6
    日受附登記之原始面積為8分6厘3毫，為鍾朱氏靜保存所有
    ，嗣於昭和3年11月20日由上訴人之父李串買賣取得所有權
    ，於昭和17年2月13日復以「賣買」移轉登記為「國庫」所
    有。網寮段480地號土地於昭和17年2月13日分割出480-4地
    號土地，面積7分5厘7毫3絲，為李串所有。依日據時期土地
    登記簿記載，480地號於昭和17年2月13日受附登記之面積僅
    存1分5毫7絲，並以「賣買」為原因移轉登記為國庫所有，4
    80地號嗣於75年12月1日逕為分割增加480-23至480-26地號
    ；而480-4地號於46年2月12日分割出480-5、480-6地號，此
    3筆土地復於46年5月18日由其繼承人李番盛等3人登記為所
    有權人完畢。足證網寮段480地號土地雖曾於昭和3年11月20
    日以賣買移轉登記為李串所有，然昭和17年2月13日分割網
    寮段480地號之際（新增網寮段480-4地號），李串已將網寮
    段480地號土地以賣買為原因，移轉為國庫所有，僅網寮段
    480-4地號土地登記為李串所有，網寮段480地號土地自39年
    8月26日登記所有權人為中華民國、管理機關為陸軍總司令
    部，故網寮段480-23至480-26地號於75年12月1日自網寮段
    480地號分割新增時，即登記為中華民國所有，上訴人之父
    李串並無網寮段480-23至480-26地號之所有權；又網寮段48
    0-1地號及480-2地號土地，於大正2年9月1日地方林野調查
    委員會查定，業主為國庫，480-1地號土地管理機關為臺灣
    總督；另網寮段480-2地號土地於大正4年3月1日保存登記為
    國庫所有。復依土地謄本所載網寮段480-1地號土地登記為
    國有、管理機關為國防部臺灣營業管理所澎湖分所。而網寮
    段480-2地號土地於38年亦登記為國有，39年8月26日登記為
    「中華民國」所有，管理機關為陸軍總司令部。另63年2月
    28日自網寮段480-1地號分割新增480-7地號，所有權登記為
    「中華民國」，67年2月14日管理機關變更為交通部高速公
    路局，75年12月1日分割出480-27至480-29地號，而網寮段
    480-2地號於75年12月1日分割新增480-30地號，土地所有權
    人仍為中華民國，管理機關為財政部國有財產局；另網寮段
    480-27至480-29地號土地於75年12月1日自網寮段480-1地號
    分割新增、網寮段480-30地號自網寮段480-2地號分割新增
    。上訴人之先祖亦未曾登記為網寮段480-1、480-2、480-27
    至480-29及480-30地號土地之所有權人等情，為原審所確定
    之事實，從而，上訴人之父李串並非網寮段474-4、474-5及
    474-6、480-2、480-23至480-26、480-27至480-29及480-30
    地號土地之所有權人，即非系爭12筆土地之所有權人，上訴
    人主張其父李串為上揭土地之所有權人云云，尚不足採。至
    於上訴人所提出之官有地拂下願、「起業方法書」及「實測
    設計圖」等，無法證明上訴人先父李串業已買受系爭12筆土
    地，業經原審於判決理由內詳為論述，經核亦無不合，上訴
    人主張原判決未就此證明文件之不可採予以論述，判決顯不
    備理由云云，仍不足採信。(四)從而，原判決駁回上訴人之訴
    ，洵無不合，上訴論旨，仍執前詞，指摘原判決違背法令，
    求予廢棄，為無理由，應予駁回。
七、據上論結，本件上訴為無理由。依行政訴訟法第255條第1項
    、第98條第1項前段，判決如主文。
中　　華　　民　　國　　100　 年　　3　　 月　　10　　日
                    最高行政法院第五庭
                        審判長法官　吳　明　鴻
                              法官　林　茂　權
                              法官　侯　東　昇
                              法官　黃　秋　鴻
                              法官　陳　國　成

以  上  正  本  證  明  與  原  本  無  異
中　　華　　民　　國　　100　 年　　3　　 月　　11　　日
　　　　　　　　　　　　　　　書記官　葛　雅　慎